【裁判字號】    89,自,833
【裁判日期】    891130
【裁判案由】    詐欺
【裁判全文】
臺灣臺中地方法院刑事裁定                          八十九年度自字第八三三號
    自  訴  人  甲○○
    被      告  乙○○
                丙○○
右列被告因詐欺案件，經自訴人提起自訴，本院裁定如左：
    主    文
自訴駁回。
    理    由
一、本件自訴意旨略稱：緣自訴人與被告認識多年，原為鄰居關係，後於民國（下同
    ）八十七年七月初，自訴人召組民間互助會，被告夫妻二人得知後主動希望參加
    ，本會會首即自訴人，採外標制，每月每會新臺幣（下同）一萬元，計自八十七
    年七月二十日起至八十八年六月二十日止，總計十二會，被告夫妻各參加一會，
    嗣於八十七年十一月二十日被告丙○○先以一千二百元，將其本人之會標走，得
    款十萬餘元，同年十二月二十日被告乙○○再以二千四百元之高標，將其本人之
    會標走，得款十萬餘元，此時由被告乙○○，會併開具本票供做擔保，延至八十
    八年二月、三月間，被告二人即行不明，遷居他處，故由被告過往行為得知，
    為有預謀詐欺，因認被告乙○○、丙○○二人涉有詐欺罪嫌云云。
二、按法院或受命法官於自訴案件第一次審判期日前訊問及調查結果，如認為案件有
    刑事訴訟法第二百五十二條至第二百五十四條之情形者，得以裁定駁回其自訴，
    同法第三百二十六條第三項定有明文。又告訴人（自訴人亦同）之告訴，係以使
    被告受刑事訴追為目的，是其陳述是否與事實相符，仍應調查其他證據以資審認
    ；且認定不利於被告之事實，須依積極證據，苟積極證據不足為不利於被告事實
    之認定時，即應為有利於被告之認定，更不必有何有利之證據，最高法院五十二
    年台上字第一三００號、三十年上字第八一六號分別著有判例，可資參照，合先
    說明。
三、本件自訴人認被告乙○○、丙○○犯刑法第三百三十九條第一項詐欺罪嫌，係以
    被告乙○○、丙○○二人參加由自訴人所召集之互助會，於得標後，未將死會之
    互助會款給付，即行蹤不明，且有被告乙○○所簽發之本票四紙，及互助會單一
    紙在卷可稽，為其依據。惟查：
  (一)本件被告乙○○分別以自己及被告丙○○之名義，於八十七年七月二十日參加由
    自訴人所召集之互助會，嗣至同年十一月及十二月始予以標取，此為自訴人所自
    陳。如是，被告乙○○、丙○○於參加互助會之初，若有不法所有之意圖，則渠
    等又何須自七月二十日至十月、十一月分別付三個月至四個月之互助會款予任會
    首之自訴人；況且，被告乙○○於標取互助會款後，亦曾給付八十七年十二月至
    八十八年二月之俗稱「死會」互助會款予自訴人，此並為自訴人所自承。如是，
    被告乙○○、丙○○於參加互助會之初，若有不法所有之意圖，則渠等又何須標
    得互助會款後，仍給付「死會」之互助會款。是以，尚難僅憑被告事後未再繼續
    給「死會」之互助會款，即據以推論被告自始即存有不法所有之意圖。
  (二)況且，民事債務當事人間，若有未依債務本旨履行給付之情形，在一般社會經驗
    而言，原因非一；其因不可歸責之事由無法給付，或因合法得對抗他造主張抗辯
    而拒絕給付，甚至債之關係成立後，始行惡意遲延給付，皆有可能，非必出於自
    始無意給付之詐欺犯罪一端。矧，被告乙○○、丙○○嗣於本院調查訊問時，已
    與自訴人達成和解，有和解書一紙附卷可稽。是以，被告乙○○、丙○○若自始
    即有詐欺之意圖，又何須與自訴人達成和解，更足見被告乙○○、丙○○並無詐
    欺之意圖，足見本件應屬民事互助會款之私權糾葛。又刑事被告依法不負自證無
    罪之義務，故在別無積極證據之情形下，自難違反刑事訴訟法第一百五十四條之
    規定，以被告二人單純債務不履行之狀態，推定被告二人自始即有不法所有之意
    圖。此外，復查無積極證據足認自訴人所指訴之犯罪事實為真實，應認被告犯罪
    嫌疑尚屬不足，依照首開說明，本件自訴應予駁回。
據上論斷，應依刑事訴訟法第三百二十六條第三項、第二百五十二條第十款，裁定如
主文。
中      華      民      國    八十九    年     十一     月     三十     日
                                臺灣臺中地方法院刑事第四庭
                                    法  官  顏    世    傑
右正本證明與原本無異。
如不服本裁定，應於送達後五日內，向本院提出抗告狀。
                                    書記官
中      華      民      國    八十九    年     十二     月       四     日


司法院資訊處製作；財團法人民間司法改革基金會備份。
